【裁判字號】    95,台上,126
【裁判日期】    950106
【裁判案由】    違反公職人員選舉罷免法
【裁判全文】
最高法院刑事判決              九十五年度台上字第一二六號
    上  訴  人  台灣高等法院高雄分院檢察署檢察官
    被      告  甲○○○
                          路3.
                乙 ○ ○
                          路2.
    上 列一 人
    選任辯護人  蔡 將 葳律師
上列上訴人因被告等違反公職人員選舉罷免法案件，不服台灣高
等法院高雄分院中華民國九十四年八月二日第二審判決（九十四
年度選上訴字第三號，起訴案號：台灣屏東地方法院檢察署九十
一年度選偵字第七二、八０、一０二、一０三、一０四、一二八
、一三五、一三七號），提起上訴，本院判決如下：
    主  文
原判決撤銷，發回台灣高等法院高雄分院。
    理  由
本件原判決認定（乙○○部分）：被告乙○○為於民國九十一年
一月二十六日投票之屏東縣第十五屆縣議員選舉琉球鄉候選人甲
○○○之競選總部總幹事兼後援會行政組長，乙○○為使甲○○
○順利當選，竟基於對於有投票權之人，交付賄賂及期約賄賂而
約其投票權為一定之行使之概括犯意，於九十一年一月間，要求
王秀玲、洪黃阿足、洪陳清心、洪潘水申、洪明慶、曾明濬、洪
振文、黃金泰、陳勝利、洪湘淯、洪林珠蜜 (均經第一審法院有
罪判決確定）等樁腳提供設籍於屏東縣琉球鄉之選民名單予洪金
盛，洪金盛再交由其女洪七巧（亦經第一審法院有罪判決確定）
彙整，因洪七巧所識之人不多，洪金盛乃央請洪勝賢（亦由第一
審法院有罪判決確定）協助洪七巧進行比對、審核及列冊，洪七
巧彙整完成後，交由乙○○評估甲○○○之支持度如何。乙○○
將上開選民名單剔除支持度不穩定、買票會生問題之選民後，仍
交由洪七巧保管，暗示該名單可作為日後發放賄選款之依據：（
一）乙○○知洪伸（亦由第一審法院有罪判決確定）係甲○○○
之支持者，為幫甲○○○固票，共同基於對於有投票權之人，交
付賄賂及期約賄賂而約其投票權為一定之行使，於九十一年一月
十二日知綽號「老展嫂」、「果土仔」、「鳳鶴仔」、「國明仔
」、「江山仔」（以上均未據起訴）均營建門前土封工事，乙○
○即向洪伸表示前揭土封工程費用，將由不知情之甲○○○之夫
王先志支付每戶新台幣（下同）二千五百元之賄賂，由洪伸交付
之。（二）嗣於九十一年一月十七日，蔡福榮（已於九十三年八
月十日死亡，由第一審法院判決公訴不受理）因風聞對手陣營已
發放賄款，乃至洪七巧位於屏東縣琉球鄉○○村○○路二號之娘
家（即洪金盛住所），將六十萬元之賄款交予洪七巧，囑其儘速
以每票一千五百元之代價，依前揭乙○○勾選確認後之選民名單
向有投票權之選民買票賄選，洪七巧及洪勝賢遂於九十一年一月
十八日清晨，打電話通知王秀玲、洪黃阿足、洪陳清心、洪振文
、洪湘淯、洪林珠蜜等人至前揭洪七巧娘家領取賄款，計：王秀
玲向洪勝賢領取三萬七千五百元（即二十五票）、洪陳清心向洪
七巧領取七萬六千五百元（即五十一票）、洪黃阿足向洪七巧領
取七千五百元（即五票）、洪振文向洪七巧領取四萬五千元（即
三十票）、洪湘淯向洪七巧領取一萬五千元（即十票）、不知情
綽號「藝仔」代其母洪林珠蜜領取三萬元（即二十票）、李文國
（已由第一審有罪判決確定）領取十萬元、乙○○領取七萬五千
元（即五十票）等賄選款，轉交予洪明慶。乙○○於九十一年一
月二十二日通知洪七巧表示檢、調人員將至屏東縣琉球鄉查察賄
選，洪七巧乃聯絡上開樁腳將發放賄選款之選民名單銷燬，乙○
○與洪七巧亦隨即銷燬自身所保管之選民名單，嗣台灣屏東地方
法院檢察署接獲檢舉，會同法務部調查局屏東縣調查站（下稱屏
東縣調查站）、法務部調查局南部地區機動工作組、屏東縣警察
局、屏東縣警察局東港分局、內埔分局及海岸巡防隊第六巡防總
隊第六十一大隊等單位之人員，於九十一年一月二十三日凌晨一
時許，對相關涉案人同步進行搜索及拘提行動，且扣得洪黃阿足
所繳回之現金六千元（含其本身收受之賄款一千五百元）、王秀
玲所繳回之一萬零五百元、洪紋偵所繳回之六百元等賄款，及在
洪七巧娘家扣得甲○○○競選總部幹部名單、本福村部分投票人
名單各一張，乙○○並在偵查中自白犯行等情。因而維持第一審
論被告乙○○以共同連續對於有投票權之人，交付賄賂，而約其
投票權為一定之行使罪，判處有期徒刑拾月，褫奪公權年，緩
刑年；另本件原判決以公訴意旨略稱（甲○○○部分）：被告
甲○○○為求能當選屏東縣第十五屆縣議員，乃授意蔡福榮、乙
○○二人，假借評估選票之名義，動員該鄉各村支持甲○○○之
樁腳，抄錄選民名單，再交予洪勝賢、洪七巧二人負責比對、審
核及列冊，俾作為日後發放賄選款項之依據，甲○○○並於九十
一年一月十五日、十六日間，透過蔡福榮先將二十萬元之賄款交
予乙○○，再由乙○○轉交洪七巧，供作日後得知競選對手已有
發放賄款動作時，再加價發放給選民之用，甲○○○復於九十一
年一月十七日，因風聞競選對手已在同年月十六、十七日間，將
每票五百元之賄款發放予其選民，乃委請蔡福榮於九十一年一月
十七日中午十二時許，騎機車至洪七巧娘家，將六十餘萬元之賄
選款項交予洪七巧，希望洪七巧能以每票一千五百元之代價，儘
速發給各選民，洪七巧於收到蔡福榮所轉交之賄選款項後，乃託
請洪勝賢能在發放賄選款項時，幫忙共同核對賄選名冊，及將所
有賄選款項按各樁腳所抄錄之人數發放給各樁腳，二人遂於九十
一年一月十八日清晨，將賄選款項發放予各樁腳，再由各樁腳轉
發予渠等所負責之選民。蔡陳秀美知悉前情後，乃於九十一年一
月十九日某時，打電話至甲○○○之競選總部，因甲○○○不在
，蔡陳秀美乃向甲○○○競選總部之工作人員朱伶錦表示「我寫
的人都來問，說每個人都發了我怎麼沒」等語，並要求朱伶錦轉
告甲○○○，而向被告甲○○○要求賄賂，因認甲○○○涉犯違
反公職人員選舉罷免法第九十條之一第一項之對有投票權人交付
賄賂罪嫌云云。經審理結果，認不能證明甲○○○犯罪，因而維
持第一審諭知甲○○○部分無罪之判決，駁回公訴人上開部分在
第二審之上訴，固非無見。
惟查：（一）證據之證明力，固屬於法院判斷之自由，但不得違
背經驗法則、論理法則，如證據之本身依照吾人日常生活經驗所
得之定則觀察，尚有疑竇，則難遽採為被告有利或不利之認定。
原判決事實認定：九十一年一月十七日，蔡福榮因風聞對手陣營
已發放賄款，至洪七巧前揭娘家，將六十萬元之賄款交予洪七巧
，囑洪七巧儘速以每票一千五百元之代價，依乙○○勾選確認後
之選民名單向有投票權之選民買票賄選等情（見原判決第二頁事
實一之《二》第一至六行）。如果無訛，似認蔡福榮確曾交付六
十萬元予洪七巧，由其依乙○○勾選之選民名單，向選民賄選。
且依扣案之甲○○○競選總部幹部名單及依據甲○○○、蔡福榮
、乙○○供承之內容，足認蔡福榮、乙○○係分別擔任甲○○○
該次競選之主任委員、總幹事（兼後援會行政組長），徵諸蔡福
榮於屏東縣調查站詢問時供稱：伊與甲○○○雖已認識七、八年
，僅交情普通，平日雙方無金錢往來，因洪金盛是伊服務琉球農
會時之客戶，始認識其女洪七巧，但交情普通，平日亦無金錢往
來；乙○○於屏東縣調查站詢問時供謂：伊與甲○○○係多年好
友，平日雙方無金錢往來，與洪七巧亦無特殊交情，平日亦無金
錢往來各等語（見九十一年度選他字第一號卷第二一八頁反面、
第二六九頁反面、第二七０頁）。如果不虛，蔡福榮既與甲○○
○並無特殊交情，平日亦無金錢往來，蔡福榮何以平白交付六十
萬元予洪七巧，囑其以每票一千五百元之代價幫甲○○○買票？
而蔡福榮所交付之六十萬元其來源如何？又洪七巧既係依乙○○
勾選之選民名單，以該六十萬元進行賄選，能否謂與甲○○○無
關？尚非全然無疑，究竟實情如何，自有詳察審認之必要。原判
決未予究明，遽以不足以認定該六十萬元之賄款係出自甲○○○
，而為有利甲○○○之認定，其自由判斷之職權行使，難謂與經
驗法則無違。（二）審理事實之法院，於當事人主導之證據調查
完畢後，對於卷內與被告犯罪是否成立有關，苟為發現真實所必
要，或於公平正義之維護，或對於被告利益有重大關係之事項，
而依法應予調查之證據，如未詳加調查，或雖已調查，仍未調查
明白，則尚難遽為被告有利或不利之認定。共同被告洪七巧於屏
東縣調查站詢問時供以：伊幫甲○○○買票每票一千五百元，因
伊家人與甲○○○私交很好，乃允諾由伊出面與乙○○聯絡，伊
負責乙○○在大福村大寮地區所製作之買票名單作初步審核，等
到一月十八日再配合乙○○將其所交付之買票錢轉交給小椿腳，
交付小椿腳之賄款係乙○○交付，在一月二十日左右，在甲○○
○競選總部曾聽到甲○○○告訴乙○○說外面反應一票一千五百
元稍微高了一點；因伊人面不熟，無法獨立完成「勾票」、「審
票」工作，當乙○○提供大福村買票名單給伊確認時，還不放心
，要甲○○○商請洪勝賢協助審核，其中「勾票」係指比對賄選
名單，避免重覆，「審票」則係確認最後賄選名單各等語（經檢
視九十一年一月五日二一二七０三～二一三一三０號電話通訊監
察譯文後供陳）（見屏東縣調查站卷第十、十一正、反面）。如
果屬實，似指賄選名單必須經過「勾票」、「審票」之程序，始
能確定最後之名單，而洪勝賢係受甲○○○委託代為「審票」之
人，何以自競選主任委員、總幹事之蔡福榮、乙○○暨「審票」
之洪勝賢以下，均涉及賄選，而授權「審票」之甲○○○竟無庸
負責？非無疑義。以上與甲○○○究竟能否成立賄選罪攸有關係
。原判決未予調查釐清，並說明洪七巧上開不利之供述如何不足
採納之理由，即有應於審判期日調查之證據而未予調查及判決理
由不備之違誤。（三）有罪之判決書應記載事實，刑事訴訟法第
三百零八條定有明文。所謂事實，不僅指犯罪之行為而言，即犯
罪之時間、處所、動機、目的、手段、結果等與論罪科刑有關之
事項，亦應明確之記載，方足資為適用法律之依據。原判決事實
記載：乙○○知洪伸為甲○○○之支持者，為幫甲○○○固票，
共同基於對於有投票權之人，「交付賄賂」及「期約賄賂」而約
其投票權為一定之行使，於九十一年一月十二日知綽號「老展嫂
」、「果土仔」、「鳳鶴仔」、「國明仔」、「江山仔」均營建
門前土封工事，乙○○即向洪伸表示上揭土封工程費用，將由不
知情之甲○○○之夫王先志支付每戶二千五百元之賄賂，由洪伸
交付之等情（見原判決第二頁事實一之《一》）。如果無訛，原
判決並未詳細記載：乙○○與洪伸如何對綽號「老展嫂」、「果
土仔」、「鳳鶴仔」、「國明仔」、「江山仔」期約賄賂而約其
投票權為一定之行使，致此部分之事實尚非明確，自難謂當。又
原判決理由內說明：乙○○與洪伸間，就本件「期約賄賂」犯行
部分，有犯意聯絡及行為分擔，論以共同正犯等語（見原判決第
七頁理由三第二至四行）。此部分究係基於「交付賄賂」及「期
約賄賂」之犯意？抑僅基於「期約賄賂」之犯意而為？其事實之
認定及理由之說明即不相一致，亦有判決理由矛盾之違背法令。
以上或為檢察官上訴意旨所指摘，或為本院得依職權調查之事項
，應認原判決有撤銷發回之原因。至原判決關於乙○○不另為無
罪諭知部分，公訴意旨認與前開發回部分有裁判上一罪關係，依
審判不可分之原則，應併予發回，附此敘明。
據上論結，應依刑事訴訟法第三百九十七條、第四百零一條，判
決如主文。
中    華    民    國  九十五  年    一    月    六    日
                      最高法院刑事第六庭
                          審判長法官  林  增  福
                                法官  邵  燕  玲
                                法官  張  清  埤
                                法官  陳  世  雄
                                法官  陳  朱  貴
      本件正本證明與原本無異
                                      書  記  官
中    華    民    國  九十五  年    一    月    九    日
                                                      Ｋ


司法院資訊處製作；財團法人民間司法改革基金會備份。
